【裁判字號】    95,勞安訴,1
【裁判日期】    950828
【裁判案由】    業務過失致死等
【裁判全文】
臺灣臺北地方法院刑事判決             95年度勞安訴字第1號
公  訴  人  臺灣臺北地方法院檢察署檢察官
被      告  丙○○
                      樓
選任辯護人  賴青鵬律師
被      告  甲○○
選任辯護人  張世柱律師
            董怡君律師
上列被告因業務過失致死等案件，經檢察官提起公訴（94年度偵
字第23610號），嗣被告於準備程序中就被訴事實為有罪之陳述
，經告以簡式審判之要旨，並聽取當事人之意見後，經合議庭裁
定以簡式審判程序審理，本院判決如下：
    主  文
丙○○、甲○○從事業務之人，因業務上之過失致人於死，各處
有期徒刑伍月，如易科罰金均以銀元參佰元即新臺幣玖佰元折算
壹日。均緩刑肆年，被告甲○○應支付被害人乙○○、謝森明、
謝秀金合計新臺幣拾萬元，支付方式為自民國九十五年十月十
日起每月十日前按月支付新臺幣壹萬元，至全部給付完畢為止，
如一期未付視為全部到期。
    事  實
一、丙○○係專業自來水技工，於民國94年6 月間，承攬張林碧
    梅等住戶坐落在臺北市○○○路134及136號房屋之外牆裝修
    作業工程（下稱系爭工程），丙○○並將系爭工程所需搭設
    鷹架作業發包予張建松，外牆泥作粉刷工程則發包予劉輝雄
    ，劉輝雄再找甲○○共同合作承攬，並由甲○○以日薪新臺
    幣（下同）2,000 元之代價另行僱用曾姬美從事協助傳遞水
    泥砂漿等工作共同施作。丙○○與甲○○均於工地現場負責
    施作及監督，係從事業務之人，而為勞工安全衛生法所稱之
    雇主，曾姬美則為同法所稱之勞工。丙○○本應注意其與甲○○分別僱用勞工共同作業時，為防止職業災害，應善盡工
    作場所之巡視、指導監督等責任，其將部分工程交付承攬時
    ，並應於事前告知該承攬人有關其事業工作環境、危害因素
    暨勞工安全衛生法及有關安全衛生規定應採取之措施，對於
    高度2公尺以上之階梯、工作台、施工構台等場所作業，勞
    工有遭受墜落危險之虞者，應於該處設置護欄、護蓋或安全
    網等防護設備，並設置能使勞工安全上下之設備，又使勞工
    於高度2公尺以上施工架上從事作業時，工作台寬度應在40
    公分以上並鋪滿密接之版料，其支撐點至少應有兩處以上，
    並應綁結固定，無脫落或位移之虞，版料與施工架間縫隙不
    得大於3 公分。而甲○○原應注意為防止有墜落、崩塌等之
    虞之作業場所引起之危害，應有符合標準之必要安全衛生設
    備，如對於高度2 公尺以上之高處作業，勞工有墜落之虞者
    ，應使勞工確實使用安全帶、安全帽及其他必要之防護具。
    詎丙○○殊未注意採取工作場所之前述必要之防護措施及設
    備，甲○○亦疏於注意使在高於地面上2 公尺處工作之曾姬
    美使用安全帶等防護用具，而依當時亦未有何不能注意之情
    狀，致曾姬美於94年6月21日下午5時許在上開工地之地上2
    樓施工竹架上擦拭完玻璃後，準備由竹架上外掛之垂直爬梯
    下架時，因缺乏護欄與安全網、及未設置能安全上下之設備
    等安全措施及設備、亦未使用安全帶等防護用具，不甚失足
    墜落至地面人行道，經送往馬階醫院救治後，因高處墜落，
    致受有胸腹部鈍性傷害，造成出血性休克，延至同日晚間8
    時許死亡。
二、案經曾美姬之子乙○○告訴暨臺北市警察局中山分局報請臺
    灣臺北地方法院檢察署檢察官偵查起訴。
    理  由
一、訊據被告丙○○、甲○○對於其等為雇主，於從事系爭工程
    時，未採取防止墜落之必要安全防護措施、設備及防護用具
    等，導致勞工即被害人曾姬美從竹架上外掛之垂直爬梯下架
    時，不甚失足墜落至地面人行道，經送醫不治死亡等事實均
    坦承不諱（見本院準備程序及審判筆錄），核與告訴人即曾
    姬美之子乙○○之指訴（見94年度相字第45 7號卷第5、6頁
    ），及證人即系爭工程之住戶之一張李曉嬪之證述（見94年
    度相字第457 號卷第13、14頁），以及證人張林碧梅、證人
    即當時同在前開工地工作之陳天津與林建寅、證人劉輝雄在
    臺北市勞工局勞動檢查處之證述情節相符（分別見94年度相
    字第45 7號卷第70、79至84頁），並有臺北市勞工局職業災
    害檢查報告書、現場照片在卷可稽（分別見94年度相字第45
    7號卷第57至68、15至17頁）。又前述被害人曾美姬於94年6
    月21日下午5時許在上開工地之地上2樓施工竹架擦拭完玻璃
    後，準備由竹架上外掛之垂直爬梯下架時，不甚失足墜落至
    地面人行道，經送往馬階醫院救治後，因高處墜落致受有胸
    腹部鈍性傷害，造成導致出血性休克，延至同日晚間8 時許
    死亡之事實，除經前開證人陳天津、林建寅證述在卷，並經
    被告二人供承不諱外，亦經臺灣臺北地方法院檢察署檢察官
    督同法醫師相驗明確，並製有相驗屍體證明書、驗斷書及勘
    驗筆錄各1 份附卷（同上相驗卷第18、22、23至27頁）為憑
    ，復有勘驗照片在卷可考（同上相驗卷第34至43頁）。
二、按「雇主對防止有墜落之虞之作業場所引起之危害，應有符
    合標準之必要安全衛生設備。」、「事業單位以其事業之全
    部或一部分交付承攬時，應於事前告知該承攬人有關其事業
    工作環境、危害因素暨本法及有關安全衛生規定應採取之措
    施。」、「事業單位與承攬人﹑再承攬人分別僱用勞工共同
    作業時，為防止職業災害，原事業單位應採取左列必要措施
    ：（一）設置協議組織，並指定工作場所負責人，擔任指揮
    及協調之工作。（二）工作之連繫與調整。（三）工作場所
    之巡視。（四）相關承攬事業間之安全衛生教育之指導及協
    助。（五）其他為防止職業災害之必要事項。」，勞工安全
    衛生法第5條第1項第5款、第17條第1項、第18條第1 項分別
    定有明文。次按「雇主對於高度二公尺以上之屋頂、鋼樑、
    開口部分、階梯、樓梯、坡道、工作台、擋土牆、擋土支撐
    、施工構台、橋樑墩柱及橋樑上部結構、橋台等場所作業，
    勞工有遭受墜落危險之虞者，應於該處設置護欄、護蓋或安
    全網等防護設備。」；「雇主使勞工於高度二公尺以上施工
    架上從事作業時，工作台寬度應在四十公分以上並舖滿密接
    之板料，其支撐點至少應有兩處以上，並應綁結固定，無脫
    落或位移之虞，板料與施工架間縫隙不得大於三公分。」；
    「雇主對勞工於高差超過一．五公尺以上之場所作業時，應
    設置能使勞工安全上下之設備。」；「雇主對於在高度二公
    尺以上之高處作業，勞工有墜落之虞者，應使勞工確實使用
    安全帶、安全帽及其他必要之防護具。前項規定經雇主採安
    全網等措施者，不在此限。」，營造安全衛生設施標準第19
    條第1項、第48條第1項第2款、勞工安全衛生設施規則第228
    條、第281 條分別定有明文。查被告丙○○承攬系爭工程，
    並將系爭工程所需搭設鷹架作業發包予案外人張建松，外牆
    泥作粉刷工程發包予案外人劉輝雄，劉輝雄再找被告甲○○
    合作承攬，並由甲○○以日薪2,000 元之代價另行僱用曾姬
    美從事協助傳遞水泥砂漿等工作共同施作，則被告丙○○、
    甲○○經分別雇用勞工曾姬美於上開工地2 樓外牆鷹架即高
    於2 公尺之平台上工作時，被害人曾姬美有遭受墜落危險之
    虞者，自應注意遵守前開規定，被告丙○○既承攬全部系爭
    工程，發包搭設系爭工程所需之鷹架作業，自應於該處設置
    護欄、安全網等防護措施，及設置能安全上下之設備，工作
    台寬度應在40公分以上並鋪滿密接之版料，其支撐點至少應
    有兩處以上，並應綁結固定，無脫落或位移之虞，版料與施
    工架間縫隙不得大於3 公分，應善盡工作場所之巡視、指導
    監督等責任，其將部分工程交付承攬時，並應於事前告知該
    承攬人有關其事業工作環境、危害因素暨勞工安全衛生法及
    有關安全衛生規定應採取之措施；被告甲○○雇用被害人曾
    姬美，應使被害人曾姬美確實使用安全帶等必要之防護具以
    防止有墜落之虞之作業場所引起之危害，而依當時情形，並
    無不能注意之情事，竟均疏未注意上開義務，導致被害人曾
    姬美在上開工地之地上2 樓施工竹架擦拭完玻璃後，準備由
    竹架上外掛之垂直爬梯下架時，不甚失足墜落至地面人行道
    ，送醫不治死亡死亡，被告二人應負過失之責甚明。又被告
    二人之過失與被害人曾姬美死亡結果間復有相當因果關係，
    從而本件事證明確，被告二人犯行洵堪認定，應依法論科。
三、按刑法於94年1月7日修正、94年2月2日公布，並於95年7月1
    日施行，而行為後法律有變更者，適用行為時之法律。但行
    為後之法律有利於行為人者，適用最有利於行為人之法律，
    刑法第2條第1項定有明文。
  (一)刑法第276條第2項業務過失致死罪之規定，法定刑為「五年
    以下有期徒刑或拘役，得併科三千元以下罰金」，就罰金部
    分，依修正後刑法施行法第1條之1規定：「中華民國94年1
    月7日刑法修正施行後，刑法分則編所定罰金之貨幣單位為
    新臺幣。94年1月7日刑法修正時，刑法分則編未修正之條文
    定有罰金者，自94年1月7日刑法修正施行後，就其所定數額
    提高為30倍。但72年6月26日至94年1 月7日新增或修正之條
    文，就其所定數額提高為三倍」，及修正後刑法第33條第5
    款將罰金刑定為「新臺幣一千元以上，以百元計算之」等規
    定，則修正後刑法第276條第2項業務過失致死罪所得科處之
    罰金刑最高為新臺幣9萬元，最低為新臺幣1千元，惟依被告
    行為時之刑罰法律，即罰金罰鍰提高標準條例第1條前段規
    定之提高倍數10倍及修正前刑法第33條第5 款規定之罰金最
    低額1元計算，前開業務過失致死罪之罰金刑最高為銀元3萬
    元，最低為銀元1 元，換算為新臺幣後，最高額雖與新法同
    為新臺幣9萬元，惟最低額僅新臺幣3元。比較修正前、後之
    刑罰法律，自以行為時即修正前之法律較有利於被告。
  (二)刑法第55條（牽連犯部分業經刪除）關於想像競合犯之規定
    ，新法增列但書「不得科以較輕罪名所定最輕本刑以下之刑
    」，係科刑之限制，為法理之明文化，修正後之規定並無有
    利被告之情形。
  (三)被告行為時即修正前之刑法第41條第1項前段規定：「犯最
    重本刑為5年以下有期徒刑以下之刑之罪，而受6個月以下有
    期徒刑或拘役之宣告，因身體、教育、職業、家庭之關係或
    其他正當事由，執行顯有困難者，得以1元以上3元以下折算
    一日，易科罰金。」，又行為時之易科罰金折算標準，修正
    前罰金罰鍰提高標準條例第2條前段（現已刪除)規定，就其
    原定數額提高為100倍折算1日，則被告行為時之易科罰金折
    算標準，至多應以銀元300元折算1日，即以新臺幣900 元折
    算為1日。惟95年7月1日修正公布施行之刑法第41條第1項前
    段則規定：「犯最重本刑為5 年以下有期徒刑以下之刑之罪
    ，而受6個月以下有期徒刑或拘役之宣告者，得以新臺幣1千
    元、2千元或3千元折算一日，易科罰金。」，茲比較修正前
    後之易科罰金折算標準，以95年7月1日修正公布施行前之規
    定，較屬有利。
  (四)綜上各修正內容，比較刑法修正前後規定結果，修正後之刑
    法規定未較修正前規定有利於被告，乃依修正前規定論處。
四、查被告二人均係雇主且係從事業務之人，核其等所為，均係
    犯修正前刑法第276條第2項之業務過失致死罪、及違反勞工
    安全衛生法第5條第1項第5款之雇主應有防止墬落引起危害
    之符合標準必要安全衛生設備規定，致發生同法第28條第2
    項第1款之死亡職業災害，應依同法第31條第1項處罰。被告
    二人以一雇工行為觸犯上開二罪，為想像競合犯，應依修正
    前刑法第55條從一重之刑法第276條第2項之業務過失致死罪
    論處。另係由被告丙○○承攬系爭工程，並將搭設鷹架作業
    發包予張建松，被告甲○○僅承攬外牆泥作粉刷部分，起訴
    書認被告甲○○亦負有「工作台寬度應在40公分以上並鋪滿
    密接之版料，其支撐點至少應有兩處以上，並應綁結固定，
    無脫落或位移之虞，版料與施工架間縫隙不得大於3 公分」
    之注意義務，容有未洽，附此敘明。爰審酌被告二人未有前
    科之素行、未盡注意義務供給安全措施、設備及用具、對被
    害人曾姬美及其家屬造成無可回復之損害、所生之危害匪淺
    、但犯後坦認之態度、業已被害人家屬達成和解等一切情狀
    ，分別判處如主文所示之刑，並依修正前即行為時之刑法第
    41條第1項前段規定，諭知易科罰金折算標準，以示懲儆。
    末查被告二人於行為後，刑法有關緩刑之宣告亦有修正，然
    應適用新法第74條之規定，有最高法院95年度第8 次刑事庭
    決議紀錄可考。是被告二人均未曾因故意犯罪受有期徒刑以
    上刑之宣告，此有臺灣高等法院被告前案紀錄表2 紙在卷可
    憑，其於事發後與被害人家屬達成和解，各賠償被害人家屬
    90萬元，有本院和解筆錄附卷可憑，經此論罪科刑之教訓，
    應知所警惕，信無再犯之虞，所宣告之刑以暫不執行為適當
    ，爰併均宣告緩刑四年，以勵自新，又被告丙○○業已給付
    被害人家屬前述和解金額，而被告甲○○因經濟上困難，僅
    給付60萬元和解金額，尚有30萬元未支付，為保障被害人家
    屬權益，並給予被告甲○○自新機會，併依據雙方民事和解
    條件，令被告甲○○應向被害人之子女即乙○○、謝森明、
    謝秀金支付合計30萬元之損害賠償，其支付方式為自95年10
    月10日起於每月10日前按月支付1 萬元，至全部給付完畢為
    止，如一期未付視為全部到期（得為民事強制執行名義）。
據上論斷，應依刑事訴訟法第273條之1第1項、第299條第1 項前
段，勞工安全衛生法第31條第1項，修正後刑法第2條第1 項前段
、第11條前段、第74條第1項第1款、第2項第3款、修正前刑法第
276條第2項、第55條、第41條第1 項前段，罰金罰鍰提高標準條
例第1條前段、修正前第2條，現行法規所定貨幣單位折算新臺幣
條例第2條，逕以判決如主文。
本案經檢察官陳淑雲到庭執行職務
中    華    民    國    95    年    8     月    28    日
                  刑事第五庭    法  官  賴秀蘭
以上正本證明與原本無異。
如不服本判決，應於判決送達後10日內，向本院提出上訴狀。
                                書記官  陳惠娟
中    華    民    國    95    年    9     月    4     日
附錄：本案論罪科刑法條全文
刑法第276條：
因過失致人於死者，處2年以下有期徒刑、拘役或2千元以下罰金
。
從事業務之人，因業務上之過失犯前項之罪者，處5年以下有期
徒刑或拘役，得併科3千元以下罰金。
勞工安全衛生法第31條：
違反第5條第1項或第8條第1項之規定，致發生第28條第2項第1款
之職業災害者，處3年以下有期徒刑、拘役或科或併科新台幣15
萬元以下罰金。
法人犯前項之罪者，除處罰其負責人外，對該法人亦科以前項之
罰金。


司法院資訊處製作；財團法人民間司法改革基金會備份。
